【裁判字號】    89,上更(一),55
【裁判日期】    891227
【裁判案由】    拆除房屋
【裁判全文】
臺灣高等法院高雄分院民事判決  八十九年度上更(一)字第五五號
      上  訴  人  乙○○
                  甲○○
                  丁○○○
      右三人共同
      訴訟代理人  吳建勛律師  住高雄市○○○路二一一號十一樓之二
                  游雪莉律師  住高雄市○○○路二一一號十一樓之二
                  黃淑芬律師  住高雄市○○○路二一一號一一樓之二
      被  上訴人  戊○○      .
                  丙○○      .
右當事人間拆除房屋事件，上訴人對於中華民國八十六年十一月十八日臺灣高雄地方
法院八十五年度訴字第一五九０號第一審判決提起上訴，經最高法院第一次發回更審，
本院判決如左：
      主      文
上訴駁回。
第二審及發回前第三審訴訟費用由上訴人連帶負擔。
上訴人如於假執行程序實施前，以新台幣肆佰捌拾肆萬貳仟玖佰元為被上訴人預供擔
保後，得免為假執行。
      事      實
甲、上訴人方面：
  一、聲明：求為判決：
    (一)原判決（除確定外）廢棄。
    (二)右開廢棄部分，被上訴人在第一審之訴及假執行之聲請均駁回。
    (三)第一、二審訴訟費用由被上訴人負擔。
    (四)如受不利判決，願供擔保請准宣告免為假執行。
  二、陳述：除引用與原審判決書記載相同者外，另補稱：
    (一)被上訴人主張上訴人應將坐落高雄市○○區○○段第七八二號土地上之建物即
      門牌號碼高雄市三民區○○○路三三二號大樓（下稱系爭大樓）之第十三層建
      物全部及第十三層屋頂平臺上如附圖所示之Ａ、Ｂ、Ｃ部份之建物全部拆除，
      惟系爭大樓之第十三層屋頂平臺上除上訴人所搭建之鐵架涼棚外，尚有其他樓
      層所有權人所搭建之鐵架及雜物，復有供整棟大樓使用之電氣間、水塔、電梯
      間等公共設施，今被上訴人主張上訴人應拆除第十三層樓建物全部，亦包括第
      十三層樓之屋頂部份，然第十三層樓之屋頂部份包括多項公共設施在內，而公
      共設施係該棟大樓全體所有人所共有，非屬上訴人單獨所有，上訴人既無單獨
      處分之權利，又豈能要求上訴人負拆除之義務。
    (二)本件系爭大樓之所以無法取得使用執照，而成為違章建物，並非因有第十三層
      樓之存在所造成，蓋於申請建造執照初始，即係申請興建十三層之樓房，且一
      至十三層均是在同一時期完工，並非事後加蓋，惟因完工後發現，一至十二層
      部份，每層均超過二十七公分，而與建造執照之核准圖說不符，也因此造成第
      十三層之樓高雖依據建造執照核准圖說興建，卻仍受到底下一至十二層每層超
      高二十七公分之影響，變成超高建築（超過樓高限制三十五公尺），是以，妨
      害本棟建築物合法取得使用執照者，不單單是上訴人所有之第十三層樓存在之
      事實，也包括被上訴人所有之第四、五、六、七層樓每層均超高二十七公分之
      違法事實，被上訴人本身既有違法之事實，卻不思先改正自己違法之部份，而
      強要上訴人拆除第十三層樓，獨自負擔所有之不利益，其權利之行使顯然違反
      民法之最高指導原則－行使權利，履行義務，應依誠實及信用方法。更何況，
      本件被上訴人在八十二、八十三年間買受系爭大樓之第四、五、六、七層時，
      原先違法核發之部份使用執照早以被撤銷，且其上之第十三層樓違建物已經存
      在，又第十三層樓係與一至十二層樓結構上為一體性之建築，而非事後才違法
      加蓋，故第十三層樓原則上不能與原告所買受之第四、五、六、七層分離而單
      獨存在，被上訴人對系爭大樓上述產權上之瑕疵或糾紛，於買受時即已了然於
      心，仍然願意承購，自屬默許維持該棟大樓使用之現況，亦即同意第十三層樓
      所有人繼續使用共有土地及其下之房屋基礎，依據民法只保護善意，不保護惡
      意之精神，被上訴人對系爭大樓之部份使用執照被撤銷及上訴人所有之系爭第
      十三層樓存在之事實均早已明知，即不應該在事後又起訴強要上訴人拆除第十
      三層。
    (三)依據建築法第七０條之一之規定：「建築工程部份完竣後可供獨立使用者，得
      核發部份使用執照，其核發辦法，由內政部定之。」由此顯見，核發部份使用
      執照之前提乃必須符合建照之規格方可。而且依臺灣省建築管理規則第三十條
      規定：「多棟建物，其中一部分已整棟完工或十層以上建物於全部結構體完成
      後，其中部份樓層已完工時，得就已完工部份請領部份使用執照先行使用。該
      建築物全部竣工申請使用執照時，原領部份使用執照應予繳回。建造執照已逾
      有效期間仍未竣工者，原領部份使用執照應予註銷。」本件系爭大樓係因上開
      因素而無法領取使用執照（此觀諸卷附之高雄市政府工務局八六高市工務建字
      第二九一三號函第三點及隨函檢送之『特賓大飯店』案處理過程第四點即可明
      瞭），而非如被上訴人所主張，係因第十三層樓之存在才無法請領使用執照，
      上訴人所有之第十三層樓之存在並未妨害被上訴人所有權之行使，故被上訴人
      自無權向上訴人主張拆除系爭第十三層樓。
    (四)依據高雄市政府工務局八五高市工務建字第五一九０號函第(三)項第(3)、(4)點所
      示，本件系爭大樓一至十二層似可依辦理變更設計手續後重行申領使用執照之
      方法，取得使用執照，如此，則第十三層樓存在之事實，對被上訴人所有權之
      行使即無構成任何妨害可言，至於，第十三層樓超越樓高限制，是否可依其他
      方法辦理所有權登記，抑或成為違章建物，此均屬建管單位是否拆除之問題，
      而與被上訴人之所有權無涉，被上訴人自無權起訴請求被告等拆除第十三層樓
      。
    (五)再查，土地及其上之建築物，同屬一人所有，而僅以土地或僅以建築物為抵押
      者，於抵押物拍賣時，視為已有地上權之設定，民法第八百六十七條第一項定
      有明文。本件雖非因設定抵押而拍賣，但參酌上開法條立法意旨及精神，土地
      與房屋為個別之不動產，各得單獨為交易之標的，且房屋性質上不能與土地使
      用權分離而存在，亦即使用房屋必須使用該房屋之基地，故土地及房屋同屬一
      人，而將房屋及土地分開、同時或先後出賣，其間雖無地上權設定，然除有特
      別情事，可解釋為當事人之真意，限於賣屋而無基地之使用外，均應推斷土地
      承買人默許房屋承買人繼續使用土地，此有最高法院四十八年台上字第一四五
      七號判例可參。對於其後因轉讓而繼受土地所有權人，應有民法第四百二十五
      條之適用，經查本件上訴人承買系爭建物十三樓在先，被上訴人等買受系爭土
      地在後，即得推斷土地所有人（即被上訴人）默許上訴人繼續承租，此見七十
      三年第五次民事庭會議決議至明，則上訴人等使用土地自屬有權占有，並無民
      法第七百六十七條之適用。
    (六)末查，系爭土地為十四人所共有，而查系爭建物十三層所有之建物所有人即超
      過上百人，尤其在九樓至十二樓為套房建物，所有人即有數十人以上，此見建
      物建號有二百二十四即明，而九樓至十二樓之建物所有人亦非土地共有人，亦
      有土地及建物謄本可稽，足認土地所有權人確實同意或默許九樓至十三樓建物
      使用其土地，是上訴人等所有之建物使用系爭土地及非無權占有至明。
    (七)系爭第十三層樓係上訴人乙○○向台灣高雄地方法院拍賣取得，再將十分之一
      出賣予上訴人丁○○○，十分之二出賣予上訴人甲○○。
乙、被上訴人戊○○方面：
  一、聲明：求為判決：
    (一)上訴駁回。
    (二)第二審訴訟費用由上訴人負擔。
  二、陳述：除引用與原審判決書記載相同者外，另補稱：
    (一)系爭大樓中增建未保存登記之建物，建號一九二三六號，本國式鋼筋混凝土結
      構造第十三層樓房，面積七四０．三二平方公尺，係於民國七十七年三月一日
      於台灣高雄地方法院民事執行處拍賣，由上訴人乙○○以新台幣（下同）六十
      八萬一千一百元拍定，於同年月十日發給權利移轉證書，取得所有權，此有鈞
      院調取台灣高雄地方法院七十五年執字第五四九四號執行卷可稽。
    (二)該次拍賣公告已載明拍賣物係未保存登記之建物，且僅止建物未包括土地；是
      上訴人乙○○顯已明知該建物係違章建築；且該執行卷內附有高雄市政府工務
      局七十五年八月二十八日七五高市工務建字第二七八五七號函內以：「特賓大
      飯店第十三層違建，經查該飯店至今未辦理改善，亦未補辦手續，請貴大隊（
      高市違建處理大隊）依法拆除」，是上訴人乙○○於投標時亦應明知該拍賣物
      有即遭拆除之危險。乃仍以六十八萬一千一百元之低價標得，顯然意圖僥倖；
      上訴人稱伊係善意取得，自屬事實不符。
    (三)土地法第四十三條規定：「依本法所為之登記有絕對之效力」；查系爭大樓原
      核發之（七十）高市工建築使字第００二號部份使用執照雖經高雄市政府以七
      十五年十二月二十九日高市府工建字第二七六四二號函吊銷，惟並未登記於土
      地或建物登記簿上，是被上訴人因信賴土地及建物登記，仍屬善意，而於八十
      三年間始因買賣而取得區分建物及土地應有部份，然既經登記取得所有權，自
      應受登記保護。
    (四)高雄市政府七十五年十二月二十九日高市府工建字第二七六四二號函係引據台
      灣省建築管理規則第三十條而註銷原核發之使用執照。惟查高雄市早於民國六
      十八年即改制為院轄市，已與台灣省政府無隸屬關係；竟援引台灣省政府之單
      行法規而為行政處分，自屬無據。且經查七十五年九月五日當時有效之內政部
      「建築物部份使用核發辦法」第二條規定：「部份使用執照之效力與使用執照
      相同」第六條規定：「建築物已分別領得部份使用執照後，得免重新申領全部
      使用執照」，是高雄市政府上開吊銷處分與法不符，自屬無效，準此；被上訴
      人等所有區分建築物應仍為合法使用之建築物。
    (五)縱認原使用執照已經吊銷，然被上訴人仍為坐落土地之區分共有人，而上訴人
      則非是。則若全樓均屬違建而須拆除，上訴人即屬無權占有系爭坐落土地；被
      上訴人基於共有人之地位，為土地全體共有人利益，請求上訴人拆屋，仍為法
      之所許。
    (六)Ａ部分是對方增建的，我請求拆除，至於十三樓部分，如果對方與我和解，我
      可以不請求拆除。
丙、被上訴人丙○○方面：經合法送達，無正當理由未於言詞辯論期日到庭，亦未提
    出書面作何陳述。
      理      由
一、被上訴人丙○○經合法通知，未於言詞辯論期日到場，核無民事訴訟法第三百八
    十六條所列各款情形之一，准依上訴人之聲請為一造辯論判決。
二、本件被上訴人主張：伊為坐落高雄市○○區○○段七八二號土地之共有人之一，
    且為該土地上建物即門牌號碼高雄市三民區○○○路三三二號十二層系爭大樓中
    第四、五、六、七層房屋之區分所有權人，惟在該十二層樓房之上有以上訴人為
    納稅義務人並共有之系爭第十三層樓房，該第十三層樓房雖係與以下之十二層樓
    房同時興建，惟因該第十三層樓房係超過建築高度限制三十五公尺之建物，致無
    法領得使用執照，亦不能辦理所有權登記，屬違章建築，經高雄市政府命令拆除
    ，上訴人均置之不理，致系爭大樓無法成為合法建物及依法申請營業，顯侵害被
    上訴人之所有權；又上訴人於第十三層之屋頂平台上搭建如附圖所示Ａ、Ｂ、Ｃ
    部分之鐵架石棉瓦涼棚，供放置發電機組等使用，亦侵害被上訴人之所有權，爰
    本於民法第八百二十一條、第七百六十七條之規定，求為判決上訴人應將系爭第
    十三層樓房及其屋頂平台上如附圖所示Ａ、Ｂ、Ｃ部分涼棚全部拆除等語。（附
    圖Ｂ、Ｃ部分，本院前審判決上訴人敗訴確定）。
三、上訴人則以：系爭大樓申請建照時即申請興建十三層之樓房，並經核准，上訴人
    所有之系爭第十三層樓房係與其下十二層部分同時興建，惟因興建時第一層至第
    十二層部分，每層均較建造執照核准圖說超高二十七公分，致至第十二層部分之
    高度已達三十五公尺之樓高限制，系爭第十三層樓房形成超高之違建而無法取得
    使用執照，係因被上訴人區分所有之第四、五、六、七層及其他層樓違法超高建
    築所造成，其不能成為合法建物及取得使用執照，並非系爭第十三層樓房之存在
    所致，上訴人無妨害被上訴人所有權之行使。況系爭大樓應可經由行政補正程序
    予以補正後取得使用執照，惟被上訴人卻拒絕配合，而無法補正。其違法在先不
    思改正，竟強要上訴人拆除系爭第十三層樓房，顯違誠信及公平原則。又系爭大
    樓之第十三層屋頂平台上除上訴人所搭建之鐵架涼棚外，尚有其他樓層所有權人
    所搭建之鐵架及雜物，復有供整棟大樓使用之電氣間、水塔、電梯間等公共設備
    ，若拆除系爭第十三層樓房，其上之公共設備亦必同時拆除，而上訴人對該公共
    設備並無處分權，是被上訴人之訴應無理由等語，資為抗辯。
四、經查：被上訴人為坐落高雄市○○區○○段七八二號土地之共有人之一，且為該
    土地上系爭大樓中第四、五、六、七層部分房屋之區分所有權人，系爭大樓六十
    八年間申請建造執照時，起造人即申請興建地上十三層之樓房（另地下二層），
    並經核准取得高雄市政府（六八）高市工都築字第三二二三號建造執照，系爭第
    十三層樓房係與其下十二層部分同時興建，惟因興建時第一層至第十二層部分，
    每層樓平均均較建造執照核准圖說超高二十七公分，致至第十二層部分之高度已
    達三十五公尺之樓高限制，系爭第十三層樓房形成超高之違建而無法取得使用執
    照，而其他樓層部分，經當時高雄市市長專案批示「先行發給十二層以內部分使
    用執照，其超高部分通知改善」，高雄市政府工務局乃依据「台灣省建築管理規
    則」第三十條之規定，發給高雄市政府（七○）高市工建築使字第００二號部分
    使用執照，當時建物所有權人並据以辦理建物所有權第一次登記，但因嗣後未補
    正，高雄市政府乃於七十五年十二月二十九日以高市府工建字第二七六四二號函
    吊銷該部分使用執照，嗣系爭第十三層樓房（經編建號為一九二三六號）經台灣
    高雄地方法院於七十七年三月一日拍賣（七十五年度執字第五四九四號），由上
    訴人乙○○拍定並取得權利移轉証書後，上訴人乙○○再將該建物應有部分十分
    之一出賣與上訴人丁○○○、將十分之二出賣與上訴人甲○○，而以其三人為納
    稅義務人，又於系爭第十三層樓頂平台加蓋附圖所示Ｂ、Ｃ部分之涼棚；而被上
    訴人嗣亦於八十三年間取得上開房地之區分所有權人及共有人之事實，為兩造所
    承認，並有被上訴人提出之土地及建物登記簿謄本各一份、高雄市政府工務局（
    七○）高市工建築使字第○○二號部分使用執照影本、高雄市政府七十五年十二
    月二十九日高市府工建字第二七六四二號函影本各一份為証，且有高雄市稅捐稽
    徵處三民分處八十六年三月十日高市稽三財字第０一０八九四號函及高雄市政府
    工務局八十六年二月四日八六高市工務建字第二九一三號函、八十七年七月十三
    日八七高市工務建字第一五八九一號函各一份附卷可稽，復經原審會同高雄市三
    民區地政事務所人員履勘現場測量後制作成果圖（即附圖）在卷可憑，且經本院
    調取台灣高雄地方法院七十五年度執字第五四九四號執行案卷查明屬實，是此部
    分事實，可堪認為真實。
五、按〔所有人對於無權占有或侵奪其所有物者，得請求返還之。對於妨害其所有權
    者，得請求除去之。有妨害其所有權之虞者，得請求防止之〕、〔各共有人對於
    第三人得就共有物之全部為本於所有權之請求，但回復共有物之請求，僅得為共
    有人全體之利益為之〕，民法第七百六十七條、第八百二十一條分別定有明文。
    被上訴人係於八十二、三年間因買賣而取得系爭大樓之中第四、五、、七樓之所
    有權，且經登記完畢，有被上訴人所提出之土地及建物登記簿謄本在卷可稽，則
    被上訴人為系爭大樓之區分所有權人，在該登記未經依法為塗銷登記前，被上訴
    人為所有權人之資格，並無疑義，上訴人雖抗辯系爭大樓之一至十二樓原所據以
    辦理所有權登記之使用執照，因其每層高度與建築執照之核准圖說不符，經工務
    局命補正而未補正，原核發之使用執照業經註銷，被上訴人據以取得所有權登記
    之權源亦失其依據，而質疑被上訴人所有權人資格。惟查，系爭大樓一至十二樓
    之高度均在限高三十五公尺之內，而僅係每層高度與設計圖所示不符，然此僅為
    程序違建而須重新申請建照許可補正之事宜，並不因該部分使用執照被註銷而影
    響所有權之合法性，而與系爭十三層部分係因超過樓高限制，屬實質違建之情形
    並不相同（系爭十三層為實質違建，且曾遭工務局執行拆除部分室內隔間之事實
    ，業經工務局上開八十六年二月四日函及附件述明確），則被上訴人之所有權
    並無瑕疪，其自得本於所有權人之資格為主張權利；上訴人乙○○係經法院拍賣
    取得系爭第十三層建物所有權，再將其中應有部分十分之一、十分之二分別出賣
    與上訴人丁○○○、甲○○，而被上訴人為系爭大樓坐落土地之共有人，上訴人
    則非該土地之共有人，上訴人對此並無爭執。則上訴人所有系爭第十三層建物占
    用被上訴人共有系爭大樓坐落土地於私法上並無何正當之權源，被上訴人本於民
    法第七百六十七條之規定，請求上訴人拆除第十三層建物，核屬正當，至上訴人
    系爭第十三層建物是否為違建而應拆除﹖系爭大樓第一層至第十二層不能重新合
    法取得使用執照，是否因系爭第十三層建物之存在所致﹖俱屬行政管理之範疇，
    均與上訴人是否無權占有系爭土地及被上訴人能否本於所有權訴請其拆屋無涉。
    至附圖所示Ａ部分鐵架涼棚放有上訴人之冷氣機，係系爭大樓興建時所蓋，而該
    Ａ部分係由鐵架、石棉瓦搭蓋，四週以石棉瓦遮蔽，有本院前審勘驗筆錄可稽（
    見本院上字卷第一三二頁背面），該鐵架石棉瓦等動產已附合而成為系爭第十三
    層建物之一部分，上訴人對之有處分權，被上訴人自得請求上訴人拆除，至上訴
    人另抗辯該大樓之第十三層屋頂平台上除上訴人所搭建之鐵架涼棚外，尚有其他
    樓層所有權人所搭建之鐵架及雜物，復有供整棟大樓使用之電氣間、水塔、電梯
    間等設備，若強行拆除第十三層樓，將生重大損害於整棟大樓等語，惟此部分屬
    執行拆除時之技術性事宜，尚不得執為被上訴人不得訴請拆除之論據，上訴人此
    項抗辯，尚非足取。又權利之行使，不得違反公共利益，或以損害他人為主要目
    的，固為民法第一百四十八條第一項所明定，惟所謂權利濫用，除考量上開法條
    之所示之違反公共利益或以損害他人為主要目的外，尚須斟酌行使權利是否逾越
    權利之本質及經濟目的，或逾越社會觀念所允許之界限，並應斟酌權利人因權利
    之行使所能取得之利益，與其權利之行使對他人可能形成之損失為適當之衡量。
    本件被上訴人請求拆除系爭第十三樓之目的，係在使該棟建築物第一至十二層樓
    部分可取得合法之使用執照，而得變更該大樓之使用用途或為移轉登記，而該大
    樓位於高雄火車站正後方之九如路上，屬商業繁榮之地區，其得否取得使用執照
    以充分利用該大樓，自有其經濟上之重大利益，似難謂被上訴人之請求拆除係以
    損害他人為主要目的，況該十三層建物為經行政機關核定應拆除之建物（僅因預
    算遭刪除而暫未拆除），業如前述，益証被上訴人之訴請拆除，為權利之正當行
    使，尚無上訴人所稱濫用之情事。另上訴人雖抗辯稱，該棟大樓尚可依高雄市鼓
    勵建築物增設停車空間實施要點，以增加停車空間之方式取得第一至十三層樓之
    使用執照，並陳稱除被上訴人外，其他區分所有權人均表同意，故被上訴人捨此
    行政補正之方式而執意拆除系爭十三層，自為權利之濫用，惟被上訴人對系爭十
    三層建物並無任何配合增加停車空間而使其變更為合法建物之義務，況上訴人雖
    稱已取得被上訴人外之其他區分所有權人之同意，亦未舉証以資証明，且據卷附
    之高雄市政府工務局函所示，縱使兩造依高雄市鼓勵建築物增設停車空間實施要
    點增加該大樓之停車空間，仍須辦理變更設計手續後重新申領使用執照，若無法
    辦理變更設計，則仍須重新申領建造執照，並應符合建築法令相關規定，尚非以
    增加停車位之方式即可確定取得使用執照，故被上訴人拒絕配合上訴人以行政補
    正之方式申領使用執照，尚非權利之濫用。
六、綜上所述，本件上訴人抗辯被上訴人所有權之資格及行使權利有濫用之情形，均
    非可採，從而，被上訴人本於民法第七百六十七條之規定，請求上訴人拆除第十
    三層建物及搭建於第十三層屋頂平台上如附圖所示Ａ之鐵架涼棚（含遷移放置其
    內之發電機組等設備），即屬正當，應予准許。原審就此部分為上訴人敗訴之判
    決，核無不合，上訴論旨求予廢棄為無理由，應予駁回。
七、上訴人陳明願供擔保請准免為假執行之宣告，核無不合，爰酌定相當之擔保金額
    而准許之。
八、據上論結，本件上訴為無理由，依民事訴訟法第三百八十五條第一項前段、第四
    百四十九條第一項、第七十八條、第三百九十二條，判決如主文。
中      華      民      國    八十九    年     十二     月     二十七   日
                                      臺灣高等法院高雄分院民事第三庭
~B1審判長法官  王憲義
~B2法      官  賴玉山
~B3法      官  張明振
右為正本係照原本作成。
如對本判決上訴，須於判決送達後二十日內向本院提出上訴狀，其未表明上訴理由者
，應於上訴後二十日內向本院提出上訴理由書（均須按他造當事人之人數附繕本）。
上訴時應提出委任律師或具有律師資格之人之委任狀，並依附註條文規定辦理。
中      華      民      國    八十九    年     十二     月     三十     日
~B法院書記官  劉博文
附註：
民事訴訟法第四百六十六條之一：
對於第二審判決上訴，上訴人應委任律師為訴訟代理人，但上訴人或其法定代理人具
有律師資格者，不在此限。
上訴人之配偶、三親等內之血親、二親等內之姻親，或上訴人為法人、中央或地方機
關時，其所屬專任人員具有律師資格並經法院認為適當者，亦得為第三審訴訟代理人。
第一項但書及第二項情形，應於提起上訴或委任時釋明之。
                                                                         Ｑ


司法院資訊處製作；財團法人民間司法改革基金會備份。
